【裁判字號】    94,上更(二),276
【裁判日期】    951027
【裁判案由】    強盜等
【裁判全文】
臺灣高等法院刑事判決             94年度上更(二)字第276號
上  訴  人  丁○○
即  被  告
                    2樓
            戊○○
共      同
選任辯護人  江東原律師
            趙文銘律師
            柯一嘉律師
上  訴  人  丑○○
即  被  告
            甲○○
共      同
指定辯護人  李克強律師
上列上訴人因強盜等案件，不服臺灣板橋地方法院91年度訴字第
1346號，中華民國91年12月30日第一審判決（起訴案號：臺灣板
橋地方法院檢察署91年度偵字第9132號、第12388號），提起上
訴，本院判決後，經最高法院第二次發回，本院判決如下：
    主  文
原判決關於丁○○、戊○○部分、丑○○強盜部分及所定應執行
刑部分暨甲○○部分均撤銷。
丑○○、戊○○共同私行拘禁，各處有期徒刑壹年陸月。
丁○○共同私行拘禁，累犯，處有期徒刑貳年。
甲○○、丁○○、戊○○被訴違反槍砲彈藥刀械管制條例等部分
，均無罪。
    事  實
一、丁○○有重傷害、違反麻醉藥品管理條例等前科，並於民國
    （下同）八十四年間因違反槍砲彈藥刀械管制條例，經臺灣
    板橋地方法院判處有期徒刑一年四月，再經本院判決上訴駁
    回確定，於八十六年二月四日縮短刑期假釋出監，所餘刑期
    於八十六年五月十五日屆滿，未經撤銷假釋。
二、緣楊川億（經本院九十三年度上訴字一九五一號以私行拘禁
    罪判處有期徒刑二年六月，經最高法院九十四年度台上字第
    一三七一號駁回上訴確定）與壬○○間有債務糾葛未解決，
    楊川億遂邀同丁○○、丑○○、戊○○向壬○○逼討債務，
    而戊○○亦因壬○○曾對外說其壞話心生不滿，欲向壬○○
    質問索賠，渠等遂基於共同犯意之聯絡，於九十年二月二十
    二日（起訴書誤載為二十日）中午，由楊川億先以電話佯稱
    要賣車子為由，約壬○○在臺北縣板橋市○○路與忠孝路口
    附近真鍋咖啡館見面，壬○○不疑有他前往赴約，楊川億隨
    即向壬○○騙稱有資料要一起去拿，而誘騙壬○○上由丑○○所駕駛之小客車內，前往至臺北縣板橋市○○路十五巷七
    之一號與丁○○共同經營之公司，壬○○進入屋內後，楊川
    億即將鐵門拉下，限制壬○○之行動自由，並由戊○○以鐵
    鍊綁住壬○○之雙腳，以此方式私行拘禁壬○○。彼等並基
    於傷害之犯意聯絡，共同毆打壬○○，因而使壬○○受有全
    身多處擦挫傷，其中右腹二處挫傷各為一乘一公分、一乘一
    公分、左腹挫傷一乘一公分、瘀青二乘二公分、左臂挫傷一
    乘一公分及瘀青一處（起訴書就傷勢部份漏未記載），並持
    不詳槍械（未能證明係槍砲彈藥刀械管制條例案件規定管制
    之槍械）一支命壬○○解決債務，並由丁○○協調債務，壬○○迫於無奈乃於同日晚上八時許聯絡其女友程惠玉（原判
    決誤書為程玉惠）攜帶提款卡到臺北縣板橋市○○路錢櫃Ｋ
    ＴＶ附近見面，楊川億即與丑○○帶同壬○○前往該處等候
    程惠玉，並於取得程惠玉提款卡後，交予壬○○至臺北縣板
    橋市○○路上彰化銀行櫃員提款機進行提款，由壬○○三次
    提領各新臺幣（下同）三萬元，共九萬元之現金交付楊川億
    ，楊川億認為不足，再命壬○○提領，因提領金額已屆該日
    最高提款限制，而無法提領現金，楊川億再命壬○○將提款
    卡帳戶內之金錢轉入丁○○提供之帳戶，因無法轉帳而作罷
    ，嗣由丁○○向楊川億指示由壬○○於嗣後再行清償，楊川
    億、丑○○同意壬○○離去，壬○○始回復其行動自由。
三、案經壬○○訴由臺北縣政府警察局板橋分局報告臺灣板橋地
    方法院檢察署檢察官偵查起訴。
    理  由
壹、被告丑○○、戊○○、丁○○妨害自由部分：
一、訊據上訴人即被告丑○○、戊○○、丁○○，固均坦承於楊
    川億與壬○○談論債務清償時在場之事實，然均矢口否認有
    任何妨害自由或傷害之行為。被告丑○○辯稱渠向楊川億借
    車使用，嗣楊川億邀其還車，其到場後僅開車載楊川億與壬○○返回公司及前往領款，均未過問二人之間債務如何解決
    ，其係無辜遭捲入等語；被告戊○○辯稱因壬○○在外說其
    與丙○○壞話，而前往質問，並予以毆打，然並未以鐵鍊綑
    綁，是壬○○自行以鐵鍊綑綁等語；被告丁○○則辯稱：上
    開處所為渠與楊川億共同經營公司辦公室，楊川億亦與壬○○約好至該處解債務糾紛，中途其曾離開，究竟發生何事並
    不知情，其曾看見楊川億毆打壬○○，亦未分得款項等語。
    惟查：
  (一)壬○○之行動自由確於右揭時遭受剝奪限制，期間並遭毆打
    成傷，除據被害人壬○○於警詢指訴綦詳，嗣於偵查中亦指
    稱「．．．後來國峰（指丑○○）出來稱有鑰匙的人外出了
    ，要等會兒，然後叫我到屋內坐等會兒。」、「（何人打你
    ）戊○○、楊川億．．．」、「（劍威當天有提供帳號？）
    有，寫在紙上，且也是他交給我的。」、「（你有照帳號轉
    帳？）轉不進去。」（偵字第九一三二號卷第二六一頁反面
    至第二六三頁）等語，繼於原審陳稱「那天楊川億在中午十
    二點、一點時打我的手機0000000000給我，約我
    說要賣他的自己的賓士車子給我，我說好，約我在他們家附
    近四川路上的真鍋咖啡館見面，．．．到了之後，楊川億就
    說要去公司拿汽車的原始資料，帶我到莒光路，楊川億說是
    他們公司，我在車上等，後來，就叫丑○○出來告訴我，因
    為有一個職員出去把鑰匙鎖起來，所以我才進去。我進去後
    ，他們就把鐵門關起來，戊○○衝進來，就打我，戊○○持
    不明硬物，打我全身上下。」、「（綁你的人是誰？）阿義
    （指戊○○，下同）。」、「（鐵鍊如何綁？）那條鐵鍊很
    長，從頸部到腳部，捆了一、二圈，我是跪著。」、「（後
    來你提出用提款卡，他們如何反應？）楊川億說好，但是我
    的提款卡那天已經有領了，所以我叫我女朋友（指程惠玉）
    拿她的，我打電話叫我女朋友，約在錢櫃那裡，約在八點多
    時到，我女朋友先到，我是和楊川億和開車的人去領。我們
    去板橋舊火車站附近的彰化銀行領錢，因為我的現金只能領
    九萬元，其他想用轉帳，轉楊川億提供的戶頭。」、「（在
    領錢時，有無在電話裡與丁○○通電話？）有，我告訴他錢
    已經領給他，丁○○說其他怎麼辦，我說明天領一領，後來
    他們兩個電話講一講，就放我走。可能是我已經拿了九萬元
    給他。」等語。另證人壬○○於本院前審以證人身份陳述時
    ，除就其遭鐵鍊綑綁部分改稱係被告戊○○將鐵鍊丟給伊由
    伊自行綑綁外，對其餘主要經過事實仍指證不移（上更(一)字
    二卷第八頁、第九頁、第一０四頁）。且證人程惠玉於警詢
    中亦證稱「當（二十二）日約晚間二十時許，壬○○打我家
    中電話給我，問我銀行提款卡是否在我身上，我回答說有，
    壬○○即叫我在晚上二十一時一定要至板橋市○○路錢櫃Ｋ
    ＴＶ前等他，不能遲到，．．．依約前往板橋市○○路錢櫃
    ＫＴＶ，．．．後來我一過去即上『小楊』他們的車，我上
    車才知道車上除了我、壬○○及『小楊』外，另有一不知名
    之男子，該車即是由該男子所駕駛。我上車後『小楊』他們
    即將車子開到板橋市○○路○段彰化銀行旁之提款機，然後
    『小楊』即和壬○○還有我一同下車至提款機旁，之後我將
    提款卡交予壬○○，壬○○即以每次提款新臺幣三萬元之方
    式，共提領三次，計新臺幣九萬元交予『小楊』，後來因提
    款金額已達當日最高限額，．．．無法再提領現金出來，．
    ．．此時『小楊』見無法再提領現金出來，即從口袋中拿出
    一張紙，並要壬○○照紙上之帳號用提款卡以每次轉帳新臺
    幣十萬元之方式轉帳，但無法轉帳成功，此時『小楊』即對
    壬○○說『你等我一下，我打電話給我老大劍輝（指丁○○
    ，臺語發音）』，．．．後來『小楊』講電話講到一半又將
    行動電話交予壬○○聽，．．．之後壬○○講完又將行動電
    話轉交予『小楊』，『小楊』又講了一下子之後，就又告訴
    壬○○一個銀行帳號，要壬○○再轉帳至該第二個帳號，但
    還是無法轉帳成功。當時『小楊』即要求壬○○上車跟他們
    回去，但壬○○（筆錄誤繕為『小楊』）不肯，．．．我有
    聽到壬○○說『錢的事情，我明天一定會處理』．．．．之
    後壬○○似乎與『小楊』達成某種協議，『小楊』就讓我們
    走了。」等語，復有彰化銀行存摺影本、診斷證明書、提款
    機翻拍相片等件附卷（見警訊卷第一四八頁至第一五四頁）
    足資佐證，自堪認告訴人壬○○之指證，確與事實相符。
  (二)告訴人壬○○於右揭處所確被狗鍊綁住，除為告訴人壬○○
    於警詢、偵查時指訴明確，且被告丙○○於警詢時亦稱渠抵
    達時，壬○○確被狗鍊綁住無訛，且被告丁○○於警詢時亦
    供稱「當時戊○○用鐵鍊將壬○○綁住，戊○○有毆打他．
    ．．」等語，即被告戊○○亦於偵查中供稱「我打電話給順
    興時怕他跑掉，有用鐵鍊綁他一下子而已，但沒有綑綁，我
    的目的只是怕他跑掉，而順興來時，他馬上就幫他鬆綁。」
    ，而壬○○於被騙進入屋內後，除遭毆打成傷並以鐵鍊綑綁
    ，並由被告丁○○與之談論如何清償，直至與其女友程惠玉
    聯絡見面並前往銀行提款，再由楊川億提供被告丁○○之帳
    戶號碼命壬○○轉帳未果，繼由被告丁○○與楊川億通話後
    ，始應允壬○○偕同程惠玉離開，而被告戊○○於綑綁壬○○之鐵鍊經丙○○解下後，尚曾向壬○○要求交付款項，亦
    據丙○○於警詢時陳述明確，又據告訴人壬○○於偵查中陳
    稱「一切都是劍威在與我論價的，本來正義是開一百萬，後
    來論價到六十萬。」，參之證人郭國堂於本院前審具結證稱
    「我與丁○○去派出所，一開始不曉得是什麼事，到派出所
    後才知道他們間的債務關係，我跟丁○○講說債務好好講就
    好。」，依此事證，苟楊川億與壬○○見面之目的僅在於討
    論如何清償債務，衡諸事理，已無先行佯以賣車為由誑使壬○○前往見面暨於進入屋內即出手毆打並以鐵鍊綑綁之必要
    ，被告丁○○亦無出面參與協調之必要，渠等以私行拘禁方
    法迫使壬○○清償債務，彰彰甚明；而被告丑○○自楊川億
    與壬○○見面時起迄壬○○前往銀行提款時止，除外出購買
    飲料之外，其餘時間均與楊川億在同一處所並駕駛車輛，則
    被告丑○○、戊○○、丁○○就妨害壬○○行動自由與在右
    揭公司內毆打壬○○身體，顯然與楊川億具有犯意聯絡與行
    為分擔，證人即共犯楊川億雖於本院審理時具結證稱當天所
    提領款項並無分給被告丁○○等人，然尚無解於被告丑○○
    、戊○○、丁○○該部分犯罪之成立。至於告訴人壬○○事
    後證稱：鐵鍊係被告戊○○要其自行綑綁乙節（上更(一)字二
    卷第一０四頁），無非事後迴護被告戊○○等人所為之詞，
    不足資為有利於被告等人之論據。
  (三)綜上所述，被告丑○○、戊○○、丁○○所辯，核屬卸責之
    詞，不足採信。本案事證明確，被告丑○○、戊○○、丁○○之前開犯行應堪認定。
二、核被告丑○○、戊○○、丁○○所為，係犯刑法第三百零二
    條第一項之私行拘禁罪，及刑法第二百七十七條第一項之傷
    害罪。又被告等私行拘禁被害人壬○○之目的雖在使壬○○
    行清償債務之無義務之事，然刑法第三百零二條第一項之妨
    害自由罪，係妨害他人自由之概括規定，故行為人具有一定
    目的，以非法方法剝奪人之行動自由者，除法律別有處罰較
    重之規定（例如略誘、擄人勒贖等罪）應適用各該規定處斷
    外，如以使人行無義務之事，或妨害人行使權利為目的，而
    其強暴脅迫復已達於剝奪人行動自由之程度，即祇成立第三
    百零二條之罪，不應再依同法第三百零四條論處，因此項使
    人行無義務之事，或妨害人行使權利之低度行為，應為剝奪
    人行動自由之高度行為所吸收，自不再論以刑法第三百零四
    條第一項之罪。被告等毆打壬○○成傷部分，雖係基於促使
    壬○○清償債務之目的所為，並非妨害自由之當然結果，該
    部分應另成立刑法第二百七十七條第一項傷害罪。被告丑○○、戊○○、丁○○就右揭行為與楊川億之間，有共同之犯
    意聯絡及行為分擔，均為共同正犯。被告丁○○前曾因違反
    槍砲彈藥刀械管制條例，經原審法院判處有期徒刑一年四月
    ，再經本院判決上訴駁回確定，於八十六年二月四日縮短刑
    期假釋出監，所餘刑期縮短後至八十六年五月十五日屆滿，
    未經撤銷假釋，有本院被告前案紀錄表在卷可稽，其受徒刑
    執行完畢，於五年以內故意再犯本件有期徒刑以上之罪，不
    論依修正前之刑法第四十七條，或修正後之刑法第四十七條
    第一項規定，均構成累犯，對被告丁○○而言並無有利或不
    利之情形，自不生新舊法比較之問題，應逕依修正前之刑法
    第四十七條，論以累犯，並加重其刑。被告丑○○、戊○○
    、丁○○所犯上開二罪間，具有方法行為與目的行為之牽連
    犯關係，應從較重之妨害自由罪處斷。被告等行為後，刑法
    於九十四年二月二日修正公布，自九十五年七月一日施行，
    修正後之刑法刪除第五十五條關於牽連犯之規定。本件被告
    等所犯上開私行拘禁及傷害二罪具有牽連犯之關係，依修正
    前即行為時之規定，應從一重之私行拘禁罪處斷；依修正後
    之刑法既已刪除牽連犯之規定，則所犯上述各罪應依數罪併
    罰之規定分論併罰。比較新舊法之規定，修正後之規定並非
    較有利於被告，依刑法第二條第一項之規定，應適用行為時
    之法律，即適用修正前刑法第五十五條牽連犯之規定，從一
    重之私行拘禁罪處斷。又被告等行為後，刑法施行法於九十
    五年六月四日增訂公布之第一之一條規定「中華民國九十四
    年一月七日刑法修正施行後，刑法分則編所定罰金之貨幣單
    位為新臺幣。九十四年一月七日刑法修正時，刑法分則編未
    修正之條文定有罰金者，自九十四年一月七日刑法修正施行
    後，就其所定數額提高為三十倍。但七十二年六月二十六日
    至九十四年一月七日新增或修正之條文，就其所定數額提高
    為三倍。」（按上開條文所指之刑法係經立法院於九十四年
    一月七日修正，惟總統係於九十四年二月二日公布）。被告
    等所犯刑法第三百零二條第一項及刑法第二百七十七條第一
    項之罪之罰金刑部分，依行為時罰金罰鍰提高標準條例第一
    條第一項前段規定，依銀元提高十倍再折算為新臺幣；與依
    行為後刑法施行法第一之一條規定，將該罰金貨幣單位改為
    新臺幣並提高三十倍後計算結果，實質並無變更，則依修正
    後刑法第二條第一項前段規定，自應適用行為時法。本件依
    上述修法前後全部罪刑有關事項綜合比較結果，自應適用修
    正前即行為時之刑法規定。
三、原審法院經審理結果，對被告丁○○、戊○○、丑○○所涉
    對告訴人壬○○犯罪部分為論罪科刑之判決，固非全然無見
    ，惟查被告丁○○、戊○○、丑○○就該部分並未成立強盜
    罪，原審僅憑告訴人壬○○所為並無債務糾葛之陳述，遽論
    以強盜罪，已有未洽，且被告丙○○並未參與該部分犯罪，
    原審併論以共同正犯，致該部分事實之認定有誤，亦屬未合
    。被告丁○○、戊○○、丑○○提起上訴否認全部犯行，固
    非有據，然關於否認犯強盜罪部分則為有理由，應由本院將
    原判決於被告丁○○、戊○○、丑○○強盜罪部分暨定應執
    行刑部分撤銷，另為適當之判決。爰審酌被告丁○○、戊○○、丑○○三人之素行，彼等因楊川億與被害人壬○○之債
    務糾紛而為本件犯行，犯罪手段、情節、及造成被害人之損
    害均非輕微，犯後亦未與被害人成立和解，以及被告三人之
    品行、智識程度、生活狀況、犯罪後態度等一切情狀，分別
    量處如主文第二項、第三項所示之刑，以示儆懲。
四、公訴意旨雖以：被告丑○○、戊○○、丁○○與楊川億、丙○○（已死亡）共同基於意圖為自己不法所有之犯意聯絡，
    對壬○○為上開妨害自由並毆打等犯行，致無法抗拒而聯絡
    女友程惠玉攜帶提款卡前往右揭銀行，壬○○因被脅迫而三
    次各提領三萬元（合計九萬元）交付楊川億等情，因認被告
    丑○○、戊○○、丁○○另涉有刑法第三百三十條第一項加
    重強盜罪嫌。惟按刑法上之強盜罪，以有為自己或第三人不
    法所有之意圖為構成要件之一，此部分事實之有無，應依證
    據認定。本件公訴人認被告丑○○、戊○○、丁○○涉該部
    分強盜罪嫌，無非以告訴人壬○○之指訴，佐以證人程惠玉
    所為證述暨確有提款之事實為依據。經查，告訴人壬○○於
    警詢及偵審程序，固均堅稱渠與楊川億之間並無任何債務存
    在，渠因受右揭妨害自由及傷害，致無法抗拒始交付右揭款
    項云云。然查，據證人楊川億於本院前審到庭證稱：壬○○
    將其所有之賓士車拿去做ＡＢ車，賣車之後應交還款項，另
    渠投資壬○○所經營之護膚店，亦有金錢借貸關係，壬○○
    因此而積欠渠二十三萬六千元，壬○○係基於清償之目的始
    交付右揭款項予彼等語（上訴字二卷第二一五頁、上更(一)字
    二卷第九十三至九十五頁）；而壬○○於交付右揭款項後，
    確曾委請當時任職臺北縣政府警察局海山分局江翠派出所副
    主管張炎輝協調，業為壬○○於本院前審準備程序時直承在
    卷，而證人張炎輝於本院亦具結證稱：壬○○當時係表示渠
    在土城市與人開護膚店，因股金或債務問題，引發丁○○將
    之帶走，要找江翠地區之郭國堂，於找到郭國堂之後，曾約
    在派出所見面，嗣由丁○○與壬○○在派出所內談，但至於
    內容為何，渠當時忙著公務而未予注意等語（上更(一)字二卷
    第一００至一０二頁）；證人郭國堂亦證稱：「我與丁○○
    去派出所，一開始不曉得是什麼事，到派出所後才知道他們
    間的債務關係，我跟丁○○講說債務好好講就好。」等語（
    上更(一)字二卷第一０三頁），足徵楊川億及被告丁○○所辯
    楊川億與壬○○間有債務問題乙節自非無據。本件告訴人壬○○交付款項既係緣於與楊川億間債務糾葛，楊川億與被告
    丑○○、戊○○、丁○○以右揭方法所取得款項，即難認具
    有不法所有之意圖，與刑法強盜罪之構成要件尚屬有間。至
    於壬○○雖始終否認與楊川億間有債務糾葛，證稱：「並沒
    有跟楊川億合資護膚店，是我自己投資，我並沒有欠楊川億
    二十三萬六千元」云云（上更(一)字二卷第一０四頁），惟告
    訴人之告訴，係以使被告受刑事訴追為目的，其與被告處於
    絕對相反之立場，故告訴人雖以證人之身分就其本身之被害
    事實予以陳述，惟其陳述須本身無瑕疵可指，且須有足夠之
    補強證據擔保其陳述之內容確實與事實相符，始得採為斷罪
    之證據。按告訴人壬○○關於否認與楊川億債務關係部分之
    陳述，經查並無任何補強證據足以證明與事實相符，且與上
    述證人張炎輝、郭國堂之證言不相適合，尚不足採。又證人
    張炎輝另證稱：「（壬○○有無跟他講與他發生債務糾紛的
    對象？）沒有，他只講劍威將他帶走，壬○○說護膚店是跟
    綽號『阿弟（音譯）』合資。這期間並沒有提到楊川億這人
    」部分（見同上卷第一０二頁），因楊川億當時並未一同前
    往江翠派出所，且張炎輝亦就壬○○所稱之債務糾紛實情如
    何加以瞭解參與調解，故即使壬○○當時未提及楊川億，亦
    不足憑此判斷楊川億與壬○○間並無任何債務關係，張炎輝
    此部分之證言自不足資為不利於被告等之論據。又被告戊○○雖曾就告訴人壬○○說其與丙○○壞話部分表示索賠，然
    嗣後壬○○提領交付與楊川億之款項顯然與此無關，亦難認
    被告戊○○向壬○○表示索賠即遽認主觀上有為自己不法所
    有之意圖。又丙○○當日雖曾到場，然到場後即解開綑綁壬○○之鐵鍊，亦未參與毆打壬○○及索討債務等犯行，業據
    丙○○及證人楊川億供述一致（上更(一)字二卷第九十四、九
    十九、一０四、一０五頁），與告訴人壬○○於偵查及原審
    所述情節相符（偵字第九一三二號卷第二六三頁、原審二卷
    第五十八頁），另證人壬○○亦未指證丙○○曾參與本件犯
    行（上更(一)字二卷第一０五頁），故丙○○雖曾於被告等犯
    案途中到場，然並無任何證據足以證明丙○○與被告等人及
    楊川億間有自己共同犯罪之意思聯絡，亦未參與實施犯罪構
    成要件之行為，自無共犯關係可言。綜上所述，被告丑○○
    、戊○○、丁○○被訴涉嫌強盜犯行部分，顯有合理懷疑存
    在，尚屬不能證明被告等犯罪，惟因依公訴意旨認與前開有
    罪部分有牽連犯之裁判上一罪關係，爰不另為無罪之諭知。
貳、被告甲○○、丁○○、戊○○被訴違反槍砲彈藥刀械管制條
    例等部分：
一、公訴意旨略以：被告丁○○、戊○○、甲○○、與丙○○（
    已死亡，經本院判決公訴不受理在案）、吳俊憲、簡伯陽、
    江政龍（均經原審判處有期徒刑伍年貳月，均併科罰金新臺
    幣伍萬元確定）、蕭義慶（經本院上訴審判處有期徒刑五年
    一月，併科罰金新臺幣五萬元確定）、丑○○（經本院上訴
    審判處有期徒刑二年，併科罰金新臺幣五萬元確定）、林源
    昌（本院上訴審判處有期徒刑五年四月，併科罰金新臺幣五
    萬元）、楊川億（經本院另案有期徒刑七年，併科罰金新台
    幣一百萬元確定）共同基於犯意聯絡及行為分擔，因不滿庚○○、己○○、寅○○、癸○○、辛○○，於九十一年四月
    十七日，在臺北縣板橋市○○路二段二十七號，砸毀楊川億
    所有車號五Ｌ—三七二九號賓士牌自用小客車（毀損部分未
    據告訴及起訴），竟萌生共同傷害及殺人之犯意，於九十一
    年四月十九日十五時許，明知未經中央主管機關許可，不得
    持有可發射子彈具有殺傷力之槍枝及子彈，竟未經許可，共
    同持有制式史密斯手槍、制式點三八手槍、ＰＴ１１１ＭＡ
    ＤＥＩＮＢＲＡＺＩＬ制式手槍、制式霰彈槍各一支，及制
    式九Ｏ子彈十八顆、制式九Ｏ達姆彈八顆、制式點三八子彈
    二十一顆、制式點三八達姆彈三顆、制式霰彈槍子彈三十八
    顆等槍彈，而由楊川億、林源昌分持上開槍彈，在臺北縣板
    橋市○○○路撞球間內，強押己○○至板橋市○○○路一Ｏ
    Ｏ巷十六號之空屋內，由楊川億出手毆打己○○，並以槍逼
    問己○○有關庚○○等人之下落，遂於同日下午十八時許，
    在板橋市○○○路南雅夜市附近，以同一方法強押乙○○至
    上開處所，並由楊川億等人以槍逼問乙○○有關庚○○等人
    之下落，因不滿乙○○之回答，明知以槍射擊人之身體，會
    因流血過多，導致死亡之結果，竟以上開槍枝射擊乙○○之
    右小腿，致乙○○受有右小腿穿刺傷，嗣楊川億等人即逼迫
    己○○打電話約庚○○，己○○因畏懼而以電話約庚○○在
    臺北縣土城市○○路與裕民路口附近見面，被告丙○○、戊○○與楊川億、江政龍、丑○○、林源昌即共同前往該處，
    於同日下午十九時許，在土城市○○路與裕民路口附近，共
    同持槍強押庚○○至板橋市○○○路一ＯＯ巷十六號之空屋
    內，共同毆打庚○○，而由林源昌、楊川億持槍向庚○○射
    擊，致庚○○受有頂骨處頭皮裂傷、前額裂傷、右顳側頭皮
    裂傷、右足跟內側兩處裂傷、右小腿足背多處擦傷及右無名
    指擦傷等傷害，再逼迫庚○○講出砸車之同夥之人，庚○○
    因受脅迫而生畏懼，遂以電話聯絡寅○○，以唱歌為由約寅
    ○○在板橋市○○路十五巷附近見面，寅○○與癸○○、子
    ○○即於同月二十日凌晨二時許，前往板橋市○○路十五巷
    附近等候，楊川億等人即將乙○○、己○○、庚○○強押至
    板橋市○○路十五巷七之一號被告丁○○住處，而由林源昌
    、簡伯陽持槍至板橋莒光路十五巷附近強押寅○○、癸○○
    及子○○至板橋市○○路十五巷七之一號，由被告丁○○、
    丙○○、甲○○與楊川億等人分持刀械、木棒及上開槍械毆
    打寅○○、子○○及癸○○，並共同基於意圖為自己不法之
    所有，搶取寅○○所有之行動電話及機車行照與駕照，再逼
    迫寅○○等人約辛○○出面，寅○○因畏懼而以電話聯絡辛○○，佯稱要一同唱歌而約在板橋市後站錢櫃ＫＴＶ附近見
    面，辛○○即依約於凌晨四時許到該處等候，楊川億等人又
    將乙○○、己○○、庚○○、寅○○、子○○及黃建龍強押
    至板橋市○○○路一ＯＯ巷十六號空屋內，再由楊川億等人
    持槍強押辛○○至南雅東路處所，隨即由楊川億等人共同毆
    打辛○○，並由楊川億持槍向辛○○射擊五發、向寅○○腿
    部射擊一發，致辛○○受有兩側小腿穿刺傷，寅○○左小臂
    撕裂傷、頭部外傷、左小腿穿刺傷，子○○顱頂頭皮裂傷、
    左眼眶周圍瘀傷、左眼結膜瘀傷、左手大拇指指甲挫裂傷及
    左臉部輕瘀傷等傷害，癸○○頭部裂傷、右下肢挫傷等傷害
    ，後經不詳姓名之人出面制止，庚○○等人始送醫醫治，而
    悻免於難，嗣經警於九十一年五月二十七日分別循線在臺北
    縣、桃園縣、彰化縣查獲，並於臺北縣淡水鎮○○路三ＯＯ
    號附近起獲作案用之上開槍械制式史密斯手槍、制式點三八
    手槍、ＰＴ１１１ＭＡＤＥＩＮＢＲＡＺＩＬ制式手槍、制
    式霰彈槍各一支，及制式九Ｏ子彈十八顆、制式九Ｏ達姆彈
    八顆、制式點三八子彈二十一顆、制式點三八達姆彈三顆、
    制式霰彈槍子彈三十八顆等槍彈等情，因認被告甲○○、丁○○、戊○○均涉有槍砲彈藥刀械管制條例第七條第四項、
    第十二條第四項、刑法第二百七十一條第二項、第一項、第
    二百七十七條第一項、第三百零二條第一項、第三百三十條
    第一項等罪嫌。
二、按犯罪事實應依證據認定之，無證據不得推定其犯罪事實，
    刑事訴訟法第一百五十四條第二項定有明文。又認定犯罪事
    實所憑之證據，雖不以直接證據為限，間接證據亦包括在內
    ，然而無論直接或間接證據，其為訴訟上之證明，須於通常
    一般之人均不致有所懷疑，而得確信其為真實之程度者，始
    得據為有罪之認定，倘其證明尚未達到此一程度，而有合理
    之懷疑存在時，事實審法院在心證上無從為有罪之確信，自
    應為無罪之判決（參見最高法院七十六年度台上字第四九八
    六號判例意旨）。
三、訊據被告甲○○、丁○○、戊○○均堅決否認有任何違反槍
    砲彈藥刀械管制條例、殺人未遂、傷害、妨害自由等犯行；
    被告戊○○辯稱渠等受被告丁○○之託而前往臺北縣板橋市
    ○○路，目的在於勸阻楊川億，然於屋外勸阻未果後即離開
    ，並未參與楊川億所實施之犯罪行為，另被告丁○○、甲○○則分別以渠當天在桃園或在家睡覺，並未前往上開處所等
    語置辯。公訴人認被告甲○○、丁○○、戊○○涉有上開罪
    嫌，無非係以被害人己○○、庚○○、寅○○、子○○、黃
    建龍、辛○○、乙○○所為指訴，且被告丁○○所為渠在桃
    園之辯解，查與證人劉果之證詞不符為主要依據。惟查：
  (一)楊川億因懷恨其所有車輛遭人砸毀而起意報復，遂於九十一
    年四月十九、二十日鳩眾挾持己○○、乙○○、庚○○、寅
    ○○、癸○○、子○○、辛○○前往右揭處所毆打、槍擊，
    固據證人楊川億於本院到庭具結證述明確，然楊川億明確指
    稱被告丁○○、丙○○、戊○○並無參與等語（上更(一)字二
    卷第九一頁）。而依告訴人庚○○、寅○○及被害人子○○
    、辛○○、己○○、癸○○、乙○○於警詢及偵審中對所目
    睹參與者之指認情形：
  (1)被害人即證人己○○於警詢及原審指認在臺北縣板橋市○○○路凱薩撞球場遭林源昌、楊川億押走（警卷第一一０頁反
    面）。第一次於臺北縣板橋市○○○路一００巷十六號部分
    ：於警詢稱看見楊川億、林源昌、丑○○（警卷第一一０頁
    反面）；於原審指稱看見簡伯陽、丑○○、林源昌、吳俊憲
    ，嗣搭乘丑○○之車輛前往莒光路（原審(一)卷第二七九頁）
    。於臺北縣板橋市○○路十五巷十七之一號部分：於警詢時
    指認楊川億、林源昌在場（警卷第一一一頁反面）；於原審
    指認丑○○、林源昌及被告甲○○在場（原審(一)卷第二八二
    頁）。再次返回南雅東路上址部分：於警詢時指認楊川億、
    林源昌、蕭義慶、丑○○在場（警卷第一一二頁）；於原審
    則指認蕭義慶、林源昌在場（原審(一)卷第二八五、二八七頁
    ）。
  (2)被害人即證人乙○○於警詢時表示不願意指認（警卷第一三
    ０頁反面），嗣於原審及上訴審到場，就在南雅東路遭押走
    部分，指認楊川億、簡伯陽（上訴(三)卷第三十頁）。第一次
    於臺北縣南雅東路一００巷十六號部分：於原審指認楊川億
    、丑○○、林源昌、簡伯陽在場（原審(一)卷第二三八、二四
    三頁）；於上訴審明確指認並未看見被告戊○○（上訴(三)卷
    第二七頁）。於臺北縣板橋市○○路十五巷十七之一號部分
    ：於原審指認楊川億、林源昌、丑○○、簡伯陽在場（原審
    (一)卷第二四０、二四四頁），且於上訴審證稱並未看見被告
    丁○○（上訴(三)卷第二八、二九頁）。
  (3)告訴人即證人庚○○就其在臺北縣土城市○○路、裕民路口
    被押走部分：於警詢時指認林源昌、楊川億、丑○○在場（
    警卷第一０五頁反面、一０八頁反面）；於偵查時指認楊川
    億、林源昌、丑○○、江政龍在場，被告丙○○則負責開車
    （偵卷第一三八、一三九頁）；於原審指認楊川億、江政龍
    、林源昌、丑○○在場（原審(一)卷第二二三頁）；上訴審時
    指認楊川億、丑○○、林源昌、江政龍在場（上訴(一)卷第二
    ０六頁）。第一次在臺北縣南雅東路一００巷十六號部分：
    於警詢時指認楊川億、林源昌、丑○○、江政龍、嚴義章、
    蕭義慶、林俊吉在場（警卷第一０五頁反面、一０六頁、一
    ０八頁反面）；於偵查中指認林俊吉、張健鴻及被告甲○○
    在場（偵卷第一三九頁、一四０頁反面、一四一頁）；於原
    審指認簡伯陽、丑○○、吳俊憲、林源昌及被告甲○○、丙○○在場（原審(一)卷第二二五頁），然於上訴審則稱不確定
    被告戊○○是否在場（上訴(二)卷第一二八頁），且於本院陳
    稱押往莒光路之人，並無被告甲○○，有吳俊憲、楊川億、
    江政龍、丑○○、簡伯陽、林源昌、嚴義章，無法確定被告
    丙○○、戊○○是否在場（本院(一)卷第二０九頁）。於臺北
    縣板橋市○○路十五巷十七之一號部分：於警詢時指認楊川
    億在場（警卷第一０六頁反面）；於偵查中指認楊川億、林
    源昌、丑○○、江政龍及被告丁○○、甲○○在場（偵卷第
    一三九頁、第一四一頁反面）；於原審指稱被告丙○○、戊○○、丁○○及楊川億、林源昌在場（原審(一)卷第二二六、
    二二七、二二八頁），然嗣於上訴審則稱無法確定被告丁○○是否即為當時所稱之「老大」（上訴(二)卷第一０六頁）。
    再次返回南雅東路上址部分：於警詢時指認楊川億；於偵查
    中先指認被告甲○○，繼依檢察官所提供照片全數指認在場
    （偵卷第一四一頁反面、二二九頁）；然嗣於上訴審則稱被
    告丁○○在何處出現並不清楚，被告丙○○則是在莒光路出
    現，但再回到南雅東路並未看到被告丙○○（上訴(二)卷第一
    二一頁），並稱無法確認被告甲○○是否在場，當時持槍者
    為楊川億、林源昌、丑○○、蕭義慶、簡伯陽、江政龍及吳
    俊憲（上訴(二)卷第一二二、一二三頁）。
  (4)告訴人即證人寅○○就在臺北縣板橋市○○路十五巷遭人押
    走部分：於警詢時先指認楊川億在場（警卷第一一四頁反面
    ），繼稱林源昌、丑○○在場（偵卷第一三０頁），再稱被
    告戊○○、甲○○及簡伯陽、吳俊憲、江政龍、張健鴻在場
    （偵卷第一三０頁反面）；另於偵查中指認林源昌、簡伯陽
    在場（偵卷第一三五頁）；嗣於原審則稱無法認出將其押走
    之人（原審(一)卷第二九０頁）。於臺北縣板橋市○○路十五
    巷十七之一號部分：於警詢時指認楊川億、蕭義慶及被告丁○○、丙○○在場（偵卷第一三０頁反面）；於偵查時指稱
    楊川億、林源昌、簡伯陽、丑○○及被告甲○○在場（偵卷
    第一三五頁反面、一三六頁）；於原審時則指認楊川億、簡
    伯陽及被告丁○○在場（原審(一)卷第二九０、二九二、二九
    三頁）；於上訴審則稱不能確定被告戊○○是否在場（上訴
    (二)卷第一二八頁）。就在南雅東路一００巷十六號部分：於
    偵查中指認被告丁○○、丙○○、戊○○、甲○○及丑○○
    、林源昌、蕭義慶、張健鴻、吳俊憲、江政龍在場（偵卷第
    一三六頁反面、一三七頁、一四二頁反面、一四三頁）；於
    原審指認被告甲○○、戊○○、丙○○、丁○○及丑○○、
    蕭義慶、江政龍、簡伯陽、林源昌在場（原審(一)卷第二九四
    頁）。然於本院上訴審則稱無法確認被告甲○○是否在場（
    上訴(二)卷第一二二、一二三頁），並指認係丑○○、林源昌
    、蕭義慶、簡伯陽、吳俊憲、江政龍及楊川億持槍（上訴(二)
    卷第一二六頁）。
  (5)被害人即證人癸○○就渠在臺北縣板橋市○○路十五巷被押
    走部分，於警詢時並未為指認（警卷第一二三頁反面）。在
    臺北縣板橋市○○路十五巷十七之一號處所部分：於警詢時
    指認楊川億在場（警卷第一二三頁反面）；於原審先指認被
    告丙○○、丁○○及林源昌、江政龍、簡伯陽、丑○○、楊
    川億在場（原審(二)卷第一一二頁），繼而指認被告丙○○、
    丁○○及蕭義慶、林源昌、江政龍、簡伯陽在場（同上卷第
    一一四頁），再稱被告丙○○、丁○○及林源昌、江政龍、
    簡伯陽在場（同上卷第一二一頁）。就臺北縣板橋市○○○
    路一００巷十六號部分：於原審指認楊川億及簡伯陽在場（
    原審(二)卷第一一四頁），繼稱被告甲○○與林源昌並不在場
    ，不能確定被告丙○○、丁○○與丑○○是否在場，江政龍
    與簡伯陽在場，至於被告戊○○已無印象（同上卷第一一六
    至一一八頁）。
  (6)被害人即證人子○○就渠在臺北縣板橋市○○路十五巷被押
    走部分，於警詢時指認被告丙○○、丁○○在場（警卷第一
    二０頁），於偵查中指認簡伯陽、江政龍在場（偵卷第一四
    ０頁），原審則指認簡伯陽在場（原審(一)卷第二九八頁）。
    就在臺北縣板橋市○○路十五巷十七之一號處所部分：於警
    詢時指認被告甲○○與楊川億在場（警卷第一二０頁）；於
    偵查時先後指認被告丁○○、丙○○、甲○○在場（偵卷第
    一四一頁反面、一四二頁正反面）；於原審時則指認簡伯陽
    在場（原審(一)卷第二九九頁）。另關於在臺北縣板橋市○○○路一００巷十六號部分，則於原審先指認蕭義慶、簡伯陽
    在場（原審(一)卷第三０一頁），繼而指認楊川億、蕭義慶在
    場（同上卷第三０四頁）。
  (7)被害人即證人辛○○就渠在臺北縣板橋市錢櫃ＫＴＶ附近被
    押走部分，於原審先後指認楊川億、簡伯陽在場（原審(二)卷
    第一二二、一二四頁）。另就在臺北縣板橋市○○○路一０
    ０巷十六號部分：於警詢時指認楊川億在場（警卷第一二一
    頁反面）；於原審時指認丑○○、林源昌、簡伯陽、蕭義慶
    在場，無法確認被告甲○○、戊○○與江政龍、吳俊憲是否
    在場，至於被告丁○○、丙○○並不在場（原審(二)卷第一二
    四頁）。
  (二)經綜合上述告訴人及被害人庚○○、寅○○、子○○、辛○○、己○○、癸○○、乙○○等人先後就被告甲○○、丁○○、戊○○是否在場參與之指認，其中：(1)關於第一次在臺
    北縣板橋市○○○路一００巷十六號部分，僅告訴人庚○○
    於原審指認被告甲○○於斯時在場，然與其嗣後於本院前審
    所為並無被告甲○○與不能確定被告丙○○是否在場之陳述
    ，並不一致。(2)關於在臺北縣板橋市○○路十五巷十七之一
    號部分：被害人己○○於原審指認被告甲○○在場；告訴人
    庚○○於偵查時指認被告丁○○、甲○○在場，於原審指認
    被告戊○○、丁○○在場；告訴人寅○○於警詢時指認被告
    丁○○在場，偵查中指認被告甲○○在場，於原審指認被告
    丁○○在場；被害人癸○○於原審指稱被告丁○○在場；被
    害人子○○於警詢時指認被告甲○○在場，偵查中指認被告
    丁○○、甲○○在場。然查，己○○、乙○○、庚○○、寅
    ○○、癸○○與子○○，均屬遭楊川億夥同他人押入臺北縣
    板橋市○○路十五巷十七之一號處所之人，然被害人己○○
    僅指認被告甲○○，告訴人寅○○僅指認被告甲○○、丁○○，被害人子○○則指認被告甲○○、丁○○，被害人癸○○則指認被告丁○○，告訴人庚○○則指認被告甲○○、丁○○、戊○○，渠等既係就同在屋內之人為指認，然對於同
    時地何人在場乙節，所為指認並不一致，且與同時在場之乙○○所指認在場之人亦不相同，況據被害人乙○○於上訴審
    明確指稱並未看見被告丁○○，告訴人庚○○於上訴審亦稱
    無法確定被告丁○○是否當時在屋內被稱為「老大」之人，
    告訴人寅○○於上訴審亦改稱不能確定被告戊○○是否在場
    ，復與渠等前所為指認不一。(3)關於再次返回臺北縣板橋市
    ○○○路一００巷十六號部分，告訴人庚○○於偵查中指認
    被告甲○○在場，告訴人寅○○於偵查及原審中指認被告丁○○、戊○○、甲○○在場，然同時地在場之被害人己○○
    、乙○○、子○○並未指認被告丁○○、戊○○、甲○○在
    場，況告訴人庚○○就該處所部分，於上訴審亦稱無法確認
    被告甲○○是否在場，告訴人寅○○於上訴審改稱無法確認
    被告甲○○是否在場，被害人癸○○於原審指稱被告甲○○
    並不在場，亦不能確定被告丁○○是否在場，至於被告戊○○則無印象，被害人辛○○於原審陳明無法確認被告甲○○
    、戊○○是否在場，至於被告丁○○並不在場，自足徵告訴
    人庚○○、寅○○於偵查及原審所為指認與其他在場之人所
    指認情形並不一致。
  (三)查被害人即證人己○○、庚○○、寅○○、癸○○、子○○
    於警詢、偵查、及原審法院，固然曾分別先後為不利於被告
    丁○○、戊○○、甲○○三人之指述，然而彼等本身關於被
    告三人是否在場涉案部分之指述前後已非一致，而且渠等相
    互之間、及與同為被害人之乙○○、辛○○所指認之情節亦
    不相符，均已詳如前述，故己○○、庚○○、寅○○、癸○○、子○○等人先後所為不利於被告等人之指述本身已非無
    瑕疵可指，且本案案發時間由傍晚至深夜凌晨時，被害人等
    分別於馬路上遭已經判決確定之楊川億夥同吳俊憲、簡伯陽
    、江政龍、蕭義慶、丑○○、林源昌等多人持槍枝、刀械、
    棍棒等物強行押走、毆打，其心中之恐懼與不安不難想見，
    且在整個被害過程中，曾遭楊川億等人矇眼，並變換多處場
    所，則依渠等當時之情境與氛圍，自難期能完整記憶明確指
    證確實在場參與犯案之人。渠等先後所為不利於被告三人部
    分之指述既有上述明顯之瑕疵可指，且與渠等事後於本院前
    審審理時證述之情節不相一致，而渠等於警詢、偵查、原審
    法院中所為上開不利於被告等人之指述，經調查結果又無足
    夠之補強證據足以證明確與事實相符，真實性仍屬存疑，自
    均不足資為不利於被告甲○○、丁○○、戊○○之犯罪證據
    。至於被告丁○○關於案發當時其在在桃園之辯解，雖與證
    人劉果陳稱其與被告丁○○在電玩店之情節不符，然而本件
    既無足以證明被告丁○○犯罪之積極證據存在，即使被告丁○○之辯解並非真實，仍不能憑此為被告有罪之認定。
  (四)綜上所述，此部分仍有合理懷疑存在，自屬不能證明被告丁○○、戊○○、甲○○犯罪。
四、原判決未就全案事證詳為審酌，遽行就上開起訴部分對被告
    甲○○、丁○○、戊○○論科，自非允洽，被告等提起上訴
    ，否認犯罪，為有理由，應由本院將原判決關於甲○○、丁○○、戊○○部分撤銷，另為被告甲○○、丁○○、戊○○
    無罪之諭知。
據上論斷，應依刑事訴訟法第三百六十九條第一項前段、第三百
六十四條、第二百九十九條第一項前段、第三百零一條第一項、
刑法第二條第一項前段、第二百七十七條第一項、第三百零二條
第一項、修正前刑法第二十八條、第五十五條、第四十七條、罰
金罰鍰提高標準條例第一條前段，判決如主文。
本案經檢察官呂文忠到庭執行職務。
中    華    民    國    95    年    10    月    27    日
                  刑事第十九庭  審判長法  官  宋  祺
                                      法  官  陳憲裕
                                      法  官  蔡明宏
以上正本證明與原本無異。
如不服本判決，應於收受送達後十日內向本院提出上訴書狀，其
未敘述上訴之理由者並得於提起上訴後十日內向本院補提理由書
（均須按他造當事人之人數附繕本）。
                                      書記官  張美華
中    華    民    國    95    年    11    月    2     日
附錄：本案論罪科刑法條全文
刑法第277條
傷害人之身體或健康者，處三年以下有期徒刑、拘役或一千元以
下罰金。
犯前項之罪因而致人於死者，處無期徒刑或七年以上有期徒刑；
致重傷者，處三年以上十年以下有期徒刑。
刑法第302條
私行拘禁或以其他非法方法，剝奪人之行動自由者，處五年以下
有期徒刑、拘役或三百元以下罰金。
因而致人於死者，處無期徒刑或七年以上有期徒刑，致重傷者，
處三年以上十年以下有期徒刑。
第一項之未遂犯罰之。


司法院資訊處製作；財團法人民間司法改革基金會備份。
